【裁判字號】    89,訴,514
【裁判日期】    900206
【裁判案由】    重利
【裁判全文】
臺灣高雄地方法院刑事判決                          八十九年度訴字第五一四號
    公  訴  人  臺灣高雄地方法院檢察署檢察官
    被      告  戊○○
                甲○○
    共      同
    選任辯護人  李嘯風律師
右列被告等因重利案件，經檢察官提起公訴（八十九年度偵字第七八三號），本院判
決如左：
    主  文
戊○○、甲○○共同乘他人急迫貸以金錢，而取得與原本顯不相當之重利為常業，各
處有期徒刑伍月，如易科罰金，均以參佰元折算壹日。
    事  實
一、戊○○、甲○○與不詳姓名年籍綽號「吳佰」之成年男子共同基於經營地下錢莊
    牟取重利之常業犯意聯絡，分別自民國八十八年十二月初某日及同年月二十二日
    起，受雇於綽號「吳佰」之成年男子，甲○○負責刷卡機作業，戊○○負責客戶
    之接洽業務，共同在高雄市新興區○○○路四三二號九樓之二經營地下錢莊，其
    經營之方式為在報紙刊登刷卡預借現金廣告，並以電話號碼（○七）00000
    00號供作借款之聯絡，招攬急迫需款之人前來以信用卡刷卡借款或由借款人持
    菸酒、機票等物，將該等物品交給甲○○、戊○○，其二人再以刷卡金額或該等
    物品金額之九成二借予借款人，借款人則需按月向發卡公司繳納刷卡金額，故其
    可取得約月息八分（即年息九十六分）之利息，藉此從中獲取與原本顯不相當之
    重利，並以之為常業。嗣於八十八年十二月二十九日上午十一時十分許，經高雄
    市憲兵隊接獲檢舉，在上址查獲乙○○至高雄市○○○路某旅行社持信用卡刷卡
    購買七十張機票金額新臺幣（下同）七萬元，再將該機票交予戊○○，扣除六千
    元利息後，向戊○○取得借款六萬四千元，並當場查獲欲前往刷卡借款之丁○○
    ，扣得荷蘭銀行信用卡簽帳單二十八張、聯邦銀行信用卡簽帳單四十四張、聯邦
    銀行商業空白帳單一本、署名「吳佰萬」檳榔站廣告名片一百零六張、署名「張
    簡」檳榔站廣告名片一百零八張、署名「張宇」檳榔站廣告名片八十五張廣告電
    話貼紙十五張、帳簿一本、簽帳單一張、聯邦商業銀行ＥＤＣ刷卡機一台、印錄
    機一台。
二、案經高雄市憲兵隊報告臺灣高雄地方法院檢察署檢察官偵查起訴。
    理  由
一、訊據被告戊○○、甲○○固坦承分別自八十八年十二月初某日及同年月二十二日
    起，受雇於不詳姓名年籍綽號「吳佰」之成年男子，及以九二折向不特定人購回
    刷卡物品，而給付九二折之現金等事實；惟均矢口否認有何常業重利之犯行，戊○○辯稱：伊是受雇於人，如有人拿菸酒來賣，才用現金買下，並無從事刷卡借
    現金行為云云；甲○○辯稱：並沒有刷卡借錢云云。然查：(一)被告戊○○、甲○○如何自八十八年十二月初及同年月二十二日起，分別受雇於綽號「吳佰」之成
    年男子，甲○○負責刷卡機作業，戊○○負責客戶接洽之業務，共同在高雄市新
    興區○○○路四三二號九樓之二經營刷卡預借現金及折價收購借款人刷卡之物品
    等情，業據被告戊○○於高雄市憲兵隊調查時供稱：「我於八十八年十二月初起
    開始從事刷卡預借現金之行業，因為在八十八年九月間缺錢急需之下，看見聯合
    報廣告版上刊登刷卡預借現金，電話已不記得，便打電話約定叫我先行至七賢路
    與南台路購買機票後，至七賢路與林森路口『7-11便利商店』見面，由一位小名
    『吳佰』之人帶我前往高雄市新興區○○○路四三二號九樓之二交易後實拿九千
    二百元後離去，之後「吳佰」連絡我是否過去做這行業，於是至八十八年十二月
    初開始從事經營刷卡預借現金行業，平時若有客戶以電話詢問即告知約定地點七
    賢路與林森路口『7-11便利商店』見面，隨即帶往高雄市○○○路四三二號九樓
    之二刷卡預借現金，刷一萬預扣八百元利息，實拿九千二百元，換算月息八分至
    九分之多，並簽下簽帳單背面項下客戶基本資料，每日將一日所預借予現金給客
    戶簽帳單拿給『吳佰』向銀行請錢獲利，：：：。」；「該住處（即高雄市新興
    區○○○路四三二號九樓之二）除了我在經營刷卡預借現金外，另外還有一位叫
    『阿仁』之人與我從事刷卡預借現金之行為，其客戶接洽均有我負責，『阿仁』
    則是負責刷卡機操作及錢業務。我與客戶之間無特別約定，至於利息計算方式我
    不太清楚，僅有『吳佰』告知我客戶刷卡金額若以一萬元，預扣除八百元計算。
    我要補充的是從事刷卡預借現金行業是受『吳佰』之僱請並不是我經營，另有部
    分以客戶購買煙及機票後，再以低於市價九二折收購回來。」等語不諱（見八十
    八年十二月二十九日訊問筆錄），而其於偵查中亦供稱：「我們是受一個叫『伍
    佰』的僱用，是客戶拿一萬元的機票賣給我們九千二百元，有以刷卡一萬元以九
    千二百付現。」等語（見偵查卷第三頁背面）；而被告甲○○於高雄市憲兵隊調
    查時亦供述：「我於八十八年十二月二十二日起開始從事刷卡預借現金之行業，
    因為我在八十八年十一月底缺錢花用下，從自由時報看見刷卡預借現金廣告，電
    話（○七）0000000，便打電話約定叫我先行購買十條長壽香煙後，在七
    賢路與林森路口『7-11便利商店』見面，隨即帶我前往高雄市新興區○○○路四
    三二號九樓之二交易，以一條二百三十七元價錢換取現金二千三百七十元離去，
    見此行業不錯，便向『小峰』之男子問起有無欠人及留下電話00000000
    00，於八十八年十二月二十二日通知我可以去那裡上班迄今，我均負責刷卡機
    作業和錢掌管，刷卡金額不限定，若刷卡一萬元預扣利息九百元至一千元不等，
    實拿九千元至九千一百元不等，換算月利息達九分之多，另簽立簽帳單為憑向銀
    行請錢獲利，：：：。」；「我與客戶之間無特別約定，客戶來刷卡預借現金均
    有另一位小名『小峰』之人洽談利息扣除金額，我則是聽『小峰』之話負責刷卡
    機列單給予客戶簽帳。」等語（見八十八年十二月二十九日訊問筆錄）；另於偵
    查中供述：「我們是受一個叫『伍佰』的僱用，是客戶拿一萬元的機票賣給我們
    九千二百元，有以刷卡一萬元以九千二百付現。」等語（見偵查卷第三頁背面）
    ，互核其二人於高雄市憲兵隊及偵查中偵訊時前後之供述，均為一致。且證人丁○○於高雄市憲兵隊調查時證述：「我於八十八年十二月二十九日十一時五十分
    許，因房貸急需用錢，遂翻閱十二月二十七日報紙在聯合報廣告版上看見刷卡借
    現金的廣告內容並有乙支（○七）0000000的聯絡電話，便以電話聯絡由
    對方從電話中告知所在位置要我依指示前往與其碰面洽借現金，並告訴我到達後
    找一名『小張』男子洽辦，：：：，我再問對方刷卡借一萬元可實拿多少錢，對
    方於電話中告訴我可實拿九千五百元並簽立簽帳單，該處沒有購物交易，只有刷
    卡借現金之行為。」等語（見八十八年十二月二十九日訊問筆錄），嗣於本院審
    理時亦到庭證稱：伊當天是要去刷卡換現金，之前有去過所以知道該處可以換現
    金，但當天到九樓門口就被警察查獲等語屬實（見本院九十年一月十九日審判筆
    錄）。另證人乙○○於高雄市憲兵隊調查時證述：「我因急需用錢之下，在看見
    中國時報廣告版刷卡預借現金，電話（○七）0000000，於八十八年十二
    月二十九日上午十時許，打電話連絡約定時間地點七賢一路與林森路口『7-11
    便利商店』見面後，隨即帶往中正三路一家旅行社刷卡購買七十張機票，金額七
    萬元，並向我告知一萬元預扣利息八百元，實拿九千二百元，經我覺得利息不算
    高之下，便隨與我接洽之男子（不詳名）在往高雄市○○○路四三二號九樓之二
    無公司行號住宅內，以前述金額交易，刷卡七萬元，預扣六千元利息，實拿六萬
    四千元，並簽立簽帳單背面註明我個人基本資料後離去。」等語明確（見偵查卷
    第十三頁背面），並經警提示被告戊○○之國民身分證影本供證人乙○○指認確
    為與其接洽刷卡預借現金之人，並有證人乙○○之簽帳單一紙附於偵查卷可證；
    雖其於本院審理時改稱：是八十八年十二月二十九日前一天刷卡買機票，對二位
    被告並無印象云云，然有上開簽帳單上所載之簽帳日期可稽，顯見證人乙○○於
    本院所述無非迴護被告之詞，不足採信。又證人即查獲本案之憲兵調查官丙○○
    於本院調查時到庭證稱：當天喬裝客人先以電話聯絡說刷卡借現金，是被告戊○○帶伊上去的，當時有乙○○在刷卡借現金等語甚明（見本院八十九年五月三十
    日訊問筆錄）。復有荷蘭銀行信用卡簽帳單二十八張、聯邦銀行信用卡簽帳單四
    十四張、聯邦銀行商業空白帳單一本、署名「吳佰萬」檳榔站廣告名片一百零六
    張、署名「張簡」檳榔站廣告名片一百零八張、署名「張宇」檳榔站廣告名片八
    十五張廣告電話貼紙十五張、帳簿一本、簽帳單一張、聯邦商業銀行ＥＤＣ刷卡
    機一台、印錄機一台扣案可資佐證及臺灣高雄地方法院檢察署搜索票一紙、執行
    搜索報告、憲兵隊搜索證明書暨扣押筆錄各一份附於警訊卷可參。再由證人丁○○、乙○○均係因需款孔急，適見報紙刊登刷卡預借現金廣告，才以電話號碼（
    ○七）0000000號聯絡前往以刷卡借現金或以刷購機票折讓現金借款，已
    據證人丁○○、乙○○如前之證述無訛，則證人丁○○、乙○○等急需借款之人
    ，係刷信用卡借款，應非無疑。又被告等自承以九二折向不特定人購回刷卡物品
    ，而給付九二折之現金等情，然借款人均因需款孔急，而見報紙刊載之刷卡預借
    現金廣告，才刷卡購物後將所購之物品交給被告等，則借款人需按月向發卡公司
    繳納刷卡金額，故被告等可取得約月息八分之利息，藉此從中獲取與原本顯不相
    當之重利，而將可能借款不還之風險變相轉嫁給發信用卡之金融單位。被告等主
    觀上係辦理融資貸款，而證人乙○○主觀上亦係要以信用卡向被告借款，只是以
    買賣機票之通謀虛偽方式隱藏其高利借款之事實，被告等乃係以借款牟取重利甚
    明。(二)被告等係以借款人每刷借一萬元，先預扣八百元之利息，實借九千二百元
    之方式貸借款項予借款人等情，業據被告等於偵訊時供明在卷，是依被告每借出
    一萬元，先預扣八百元之利息，實貸九千二百元計算，被告等所得之月息為八分
    ，換算成年息為九十六分，顯已遠超過民法第二百零五條所規定週年百分之二十
    之法定利率甚多，亦高於社會一般放款之利率，自屬重利行為。(三)再參以證人丁○○、乙○○於憲兵隊調查時均證述因急需用錢始前往借款，則證人等若非陷於
    急需用錢之際，實無必要看報紙之廣告，向被告等刷卡借款或刷卡購置大量物品
    折讓被告等，而忍受高利壓迫之理，足徵被告等之放款行為乃係乘他人急迫而貸
    以金錢，以取得與原本顯不相當之重利。(四)按一般重利罪，固須乘他人急迫對特
    定人貸與原本取得顯不相當之利息始能成立，但明知社會上有因急迫舉債濟急或
    有輕率無經驗而舉債情形者，預先訂定苛刻之條件，一俟有人向之借款，即得博
    取重利，並以之為常業，雖非對特定之人乘其急迫而為之，仍應成立刑法第三百
    四十五條之常業重利罪；又所謂常業犯，亦不以行為人以此一為唯一之職業為必
    要，兼營他業或以他業為掩護均足當之（最高法院八十二年度台上字第五六○九
    號裁判參照）。查被告等放款之對象係以登報之方式向不特定之大眾招攬，人數
    非少，並以預扣利息之方式放款，其手法極其專業，實與一般親朋間之借貸態樣
    並不相同，雖僅有證人乙○○一人向其等借貸，惟仍不妨礙被告恃之以為生之常
    業犯行至明。(五)綜上所述，被告等前開所辯，均屬事後諉卸飾詞，不足採信，本
    件罪證明確，被告等之犯行洵堪認定。
二、核被告戊○○、甲○○所為，均係犯刑法第三百四十五條之常業重利罪。被告戊○○、甲○○與不詳姓名年籍綽號「吳佰」之成年男子間，就上開之犯行，有犯
    意聯絡與行為分擔，均為共同正犯。爰審酌被告等年輕力壯，卻不思循正途謀生
    ，竟共同以變相「假刷卡消費，真借款」之方式，貸款予急需款項之人，獲取暴
    利，破壞國家經濟金融體制及信用卡信用交易制度，惡性非輕，惟念渠等並未有
    任何前科紀錄，有臺灣高雄地方法院檢察署刑案資料查註紀錄表及臺灣高等法院
    被告全國前案紀錄表各一份在卷可參，素行尚稱良好，且受僱於他人，經營地下
    錢莊時間尚短，所生危害非鉅等一切情狀，分別量處如主文所示之刑，以資懲儆
    。又刑法第四十一條業已於九十年一月十日修正公布，並於九十年一月十二日生
    效，依其修正內容為犯最重本刑為五年以下有期徒刑以下之刑之罪，而受六個月
    以下有期徒刑或拘役之宣告，因身體、教育、職業、家庭之關係或其他正當事由
    ，執行顯有困難者，得以一元以上三元以下折算一日，得易科罰金，是以，揆諸
    上開修正，就被告等宣告之刑均併以諭知易科罰金之折算標準，附此敘明。至扣
    案之荷蘭銀行信用卡簽帳單二十八張、聯邦銀行信用卡簽帳單四十四張、聯邦銀
    行商業空白帳單一本、署名「吳佰萬」檳榔站廣告名片一百零六張、署名「張簡
    」檳榔站廣告名片一百零八張、署名「張宇」檳榔站廣告名片八十五張廣告電話
    貼紙十五張、帳簿一本、簽帳單一張、聯邦商業銀行ＥＤＣ刷卡機一台、印錄機
    一台，雖係供本件犯罪所用之物，然被告等始終否認為渠等所有，復無證據足資
    證明該等之物確屬被告等或綽號「吳佰」之人所有之物，且非屬必須沒收之物，
    爰不另為沒收之諭知，併此敘明。
據上論斷，應依刑事訴訟法第二百九十九條第一項前段，刑法二十八條、第三百四十
五條、第四十一條第一項，罰金罰鍰提高標準條例第一條前段、第二條，判決如主文
。
中      華      民      國    九十      年      二      月      六      日
                                    臺灣高雄地方法院刑事第一庭
                                        法  官    陳玉聰
右正本證明與原本無異。
如不服本判決，應於判決送達後十日內，向本院提出上訴狀。
                                        書記官    鄭淑臻
中      華      民      國      九十    年      二      月      六      日
附錄本案論罪科刑法條全文：
刑法第三百四十五條：
以犯前條之罪為常業者，處五年以下有期徒刑，得併科三千元以下罰金。


司法院資訊處製作；財團法人民間司法改革基金會備份。
